【裁判字號】    97,台上,1253
【裁判日期】    970327
【裁判案由】    常業詐欺等罪
【裁判全文】
最高法院刑事判決            九十七年度台上字第一二五三號
上  訴  人  乙○○（原名呂明通）
選任辯護人  林石猛律師
            邱基峻律師
            周振宇律師
上  訴  人  丙○○
            甲○○
上列上訴人等因常業詐欺等罪案件，不服台灣高等法院高雄分院
中華民國九十六年十一月十六日第二審判決（九十六年度上訴字
第九七九號，起訴案號：台灣高雄地方法院檢察署九十一年度偵
字第二五三四二、二五三四三號、九十二年度偵字第一一七○、
一一六三五號），提起上訴，本院判決如下：
    主  文
上訴駁回。
    理  由
一、上訴人乙○○（原名呂明通）、丙○○部分：
按刑事訴訟法第三百七十七條規定，上訴於第三審法院，非以判
決違背法令為理由，不得為之。是提起第三審上訴，應以原判決
違背法令為理由，係屬法定要件。如果上訴理由書狀並未依據卷
內訴訟資料，具體指摘原判決不適用何種法則或如何適用不當，
或所指摘原判決違法情事，顯與法律規定得為第三審上訴理由之
違法情形，不相適合時，均應認其上訴為違背法律上之程式，予
以駁回。本件上訴人乙○○上訴意旨略稱：(一)證人黃啟宏、甲○
○、謝群寧、賴永銘及吳惠忠於偵查中之證述，既屬審判外之陳
述，且未經對質程序，自不能認有何特別可信之處，依司法院釋
字第五八二號解釋及刑事訴訟法第一百五十九條之一之規定，不
應肯認其有證據能力，原審逕行引用為本件證據，顯有適用法規
錯誤之違法。(二)上訴人於原審曾聲請傳喚黃啟宏、梁益壽、謝群
寧、賴永銘及丙○○作證，原審未予傳喚，亦未於理由內說明不
傳喚之理由，判決自屬違法。上訴人丙○○上訴意旨則略稱：(一)
原判決將偽造之信用卡十九張宣告沒收，惟該信用卡在何人身上
？在何處查獲？根本無該證物。另簽帳單上偽造之署名，亦是無
憑之證物，亦未查獲側錄機，僅憑黃啟宏之證詞，即為上訴人有
罪之認定，實屬違法。(二)黃啟宏所指外號「Ｓ哥」是否乙○○本
人？抑或另有其人？且其指認上訴人之證言尚存有不確定，其指
認之「阿義」有戴眼鏡，而上訴人並無戴眼鏡之習慣。法院應採
「真人列隊」方式指認，否則該指認不合規定云云。
惟查，原判決依憑證人黃啟宏於偵查中（民國九十一年十一月二
十六日）及第一審之證言、證人甲○○於九十二年五月二十八日
在偵查中之證言、原判決附表一所示玉山商業銀行等各銀行函文
及刷卡簽帳單等證據，資以認定上訴人等有原判決事實欄所記載
共同犯常業詐欺取財罪之事實，因而維持第一審分別論處上訴人
等共同犯常業詐欺取財罪之罪刑（乙○○為累犯），駁回檢察官
及上訴人等在第二審之上訴，已詳述其所憑之證據及理由。對於
上訴人等否認有上開犯行，乙○○辯稱：伊與黃啟宏、甲○○、
丙○○均不相識，亦不叫「Ｓ」，有關信用卡的事情伊根本不懂
，當初調查局承辦人員借提伊出去製作筆錄，有說是要調查賴永
銘，與伊無關，要伊好好配合，伊才照著調查員的指示回答云云
；丙○○辯稱：伊並不認識黃啟宏、甲○○、乙○○，亦未曾持
偽卡盜刷，伊綽號係「地宜」不是「阿義」，本件案情與伊無關
等語，經綜合調查證據之結果，認不可採，已分別在判決內詳予
指駁，並說明其理由。原判決所為論述，核與卷證資料相符，從
形式上觀察，要無採證認事違背經驗及論理法則或理由不備等違
背法令之情形。且查：(一)原審依憑上開證言及證物，再審酌乙○
○原名確為呂明通，且世居高雄前鎮區○○路，有其戶籍登記資
料在卷可查，倘甲○○與乙○○無相當程度之熟稔，其應無可能
就乙○○上開個人資料為一定之陳述，足認甲○○所證上訴人等
曾要求其幫忙提供郵件內之信用卡以供側錄內碼，嗣其介紹黃啟
宏與乙○○認識，上訴人等轉而要求黃啟宏提供信用卡郵件等情
非虛，及黃啟宏前後所證述其通知上訴人等前往開拆郵件後側錄
信用卡內碼資料之情節均大致相符，顯非臨訟杜撰之詞，而黃啟
宏與乙○○、丙○○於本件案發之前素不相識，均無任何宿怨，
尤無可能故為攀誣而使自己另涉偽證罪嫌之可能，因而認定上訴
人等共犯常業詐欺取財罪等情，合乎推理、演繹之邏輯規則，尚
非原審主觀之推測或僅依黃啟宏之單一證詞而為判決。是本件縱
未能查獲偽造之信用卡及側錄機等物，原審依憑前開證據而為判
決，既不違反證據、經驗及論理法則，亦難謂原判決有何違法之
處。(二)刑事程序上之指認，固應符合憲法第八條第一項所揭正當
法律程序之要求，但刑事訴訟法就其實施方法未有明文，一般而
言，指認之作用在於確定被指認人之個別特定性，或檢驗指認人
陳述之可信性。初次指認，通常係在調查或偵查中，為避免發生
暗示誤導，雖有於指認前，先由指認者陳述該將被指認者之特徵
事項，再行真人列隊指認之必要，但倘指認人與被指認人具有共
犯或幫助犯關係，原屬熟識親友或曾經長時間、近距離接觸，無
誤認可能，俟審判中始經提解到案，當庭面指，縱非以真人列隊
方式為之，要無程序違法可言。本件黃啟宏於上訴人等經提解及
傳喚到庭時，當庭指認「Ｓ」即係乙○○，「阿義」就是丙○○
，此有該審判筆錄足稽（見第一審卷(三)第四○八頁），則指認人
黃啟宏既與上訴人等具有共犯關係，且曾經長時間、近距離接觸
，其於第一審審判時之指認，自無違反指認程序可言。上訴意旨
指摘該項指認程序違法，並不可採。(三)刑事被告之詰問權，係指
訴訟上被告有在審判庭盤詰證人之權利。偵查中檢察官訊問證人
，旨在蒐集被告犯罪證據，以確認被告嫌疑之有無及內容，與審
判中透過當事人之攻防，經由詰問程序調查證人以認定事實之性
質及目的有別。偵查中辯護人僅有在場權及陳述意見權，此觀刑
事訴訟法第二百四十五條第二項前段之規定甚明，檢察官訊問證
人並無必須傳喚被告使其得以在場之規定，同法第二百四十八條
第一項前段雖規定「如被告在場者，被告得親自詰問」，亦僅賦
予該在場被告於檢察官訊問證人時得親自詰問證人之機會而已，
被告如不在場，殊難期有親自詰問之可能。此項未經被告詰問之
被告以外之人於偵查中向檢察官所為之陳述，依刑事訴訟法第一
百五十九條第一項、第一百五十九條之一第二項之規定，除顯有
不可信之例外情況外，原則上為「法律規定得為證據」之傳聞例
外，依其文義解釋及立法理由之說明，並無限縮於檢察官在偵查
中訊問證人之程序，應已給予被告或其辯護人對該證人行使反對
詰問權者，始有證據能力之可言。為保障被告之反對詰問權，並
與現行法對傳聞例外所建構之證據容許範圍求其平衡，證人在偵
查中雖未經被告之詰問，倘被告於審判中已經對該證人當庭及先
前之陳述進行詰問，即已賦予被告對該證人詰問之機會，則該證
人於偵查中之陳述即屬完足調查之證據，而得作為判斷之依據。
原判決採取黃啟宏、甲○○偵查中不利上訴人等之證詞，已敘明
彼二人偵查中具結之證詞，並無顯不可信之情況而予採取之理由
（見原判決第八頁）。再依卷內審判筆錄之記載，第一審審理中
，黃啟宏已經法院以證人身分行交互詰問程序（見第一審卷(三)第
四○五至四一八頁），黃啟宏之證詞既予上訴人等及其辯護人詰
問之機會，原判決認黃啟宏偵查中之證詞具證據能力，並就黃啟
宏上開證詞與案內卷證而為綜合判斷，自屬合法。至甲○○於原
審進行證人調查程序時，陳明依刑事訴訟法第一百八十一條規定
拒絕證言（見原審卷(二)第七一、一二二頁），核屬證人拒絕證言
權之行使，亦難謂原審就此有未予調查之情形。原判決引用黃啟
宏、甲○○於偵查中之證述作為本件證據之一，亦無適用法規錯
誤之違法可言。(四)違反嚴格證明法則而有採納未經合法調查之證
據時，必須該證據在客觀上為法院認定事實及適用法律之基礎者
，始得評價為違背法令，倘訴訟程序雖違背法令，但顯然於判決
結果無影響者，依刑事訴訟法第三百八十條規定，自不得為上訴
第三審之合法理由。查原審並未採納謝群寧、賴永銘及吳惠忠於
偵查中之供述，為不利上訴人等之判斷，自無違反刑事訴訟法第
二百八十七條之二規定而剝奪上訴人等詰問權之可言。是縱認此
部分訴訟程序有違背法令，亦顯然於判決結果無影響，依前述說
明，自不得為上訴第三審之合法理由。(五)證人已由法官合法訊問
，且於訊問時予當事人詰問之機會，其陳述明確別無訊問之必要
者，不得再行傳喚，刑事訴訟法第一百九十六條定有明文。證人
黃啟宏、謝群寧、賴永銘於第一審時，已到庭依法具結證述並行
交互詰問，有審判筆錄可稽（見第一審卷(二)第二七二至二七六頁
、卷(三)第三二八至三三五頁、第四○五至四一八頁），而乙○○
及其選任辯護人於原審審理時，並表示對梁益壽、丙○○之陳述
並無意見（見原審卷(二)第七九、八○頁），且原判決並未認定乙
○○有要求梁益壽提供信用卡供其側錄，亦未採納丙○○之供述
，為不利乙○○之判斷，原判決因認事證明確，而未為不必要之
調查，亦無違法可言。況原審於最後審判期日調查證據完畢開始
辯論前，審判長問上訴人等及其選任辯護人最後尚有何證據請求
調查，上訴人等及其選任辯護人均答稱：「沒有」（見原審卷(二)
第一一○頁），並未聲請傳喚梁益壽、丙○○為如何之調查，而
本院為法律審，上訴人在本院又為此爭執，自非依據卷內資料執
為指摘之合法上訴第三審理由。上訴人等上訴意旨所指各節，或
為單純事實之爭執；或不影響全部犯罪事實之認定而可認於原判
決之主旨有影響；或原審已加審酌、論斷，屬原審得本於職權裁
量之事項，已於判決內詳述其認事採證及證據取捨、判斷之理由
，為其職權之適法行使，並無違背證據法則之情形；或事證已臻
明確並無再為調查必要之裁量事項，亦無上訴意旨所指違背法令
之情形。上訴意旨徒憑己意任意指摘原判決違背法令，核與法律
規定得為第三審上訴理由之違法情形，均不相適合。應認其等上
訴違背法律上之程式，予以駁回。又原判決認上訴人等牽連所犯
之刑法第三百四十二條第一項之背信罪部分，屬不得上訴第三審
之案件，上訴人等對此部分一併提起上訴，自非法之所許，應併
駁回，合予指明。
二、上訴人甲○○部分：
查第三審上訴書狀，應敘述上訴之理由，其未敘述者，得於提起
上訴後十日內補提理由書於原審法院，已逾上述期間，而於第三
審法院未判決前仍未提出上訴理由書狀者，第三審法院應以判決
駁回之，刑事訴訟法第三百八十二條第一項、第三百九十五條後
段規定甚明。本件上訴人甲○○因幫助常業詐欺罪案件，不服原
審判決，於九十六年十一月三十日提起上訴，惟其並未敘述理由
，迄今逾期已久，於本院未判決前仍未提出，依上開規定，其上
訴自非合法，應予駁回。
據上論結，應依刑事訴訟法第三百九十五條，判決如主文。
中    華    民    國  九十七  年    三    月  二十七  日
                      最高法院刑事第三庭
                          審判長法官  莊  登  照
                                法官  黃  一  鑫
                                法官  徐  昌  錦
                                法官  許  錦  印
                                法官  李  錦  樑
      本件正本證明與原本無異
                                      書  記  官
中    華    民    國  九十七  年    四    月    一    日
                                                      Ｑ


司法院資訊處製作；財團法人民間司法改革基金會備份。
